臺灣花蓮地方法院民事判決　九十二年訴字第一六三號
　　原　　　告　甲○○
　　被　　　告　交通部觀光局花東縱谷國家風景區管理處
　　法定代理人　乙○○
　　訴訟代理人　陳清華律師
右當事人間給付買賣價金事件，本院判決如左：
    主      文
被告應給付原告新台幣壹佰肆拾柒萬貳仟參佰零壹元，及自民國九十二年七月二日起
至清償日止，按年息百分之五計算之利息。
訴訟費用由被告負擔。
本判決於原告以新台幣肆拾玖萬元供擔保後得假執行，但被告如於假執行程序實施前
以新台幣壹佰肆拾柒萬貳仟參佰零壹元為原告預供擔保後，得免為假執行。
    事實及理由
一、原告主張：
  (一)原告為坐落花蓮縣壽豐鄉○○段第六二七、六二九、六二九之一、六三○、六三
    一、六三二、六四一、六四二、六四三、六四五、六四五之一地號土地（下稱系
    爭土地）之所有權人，應有部分均為九分之一，系爭土地於二十年前即經花蓮縣
    政府編定為鯉魚潭風景特定區，並由花蓮縣政府占有使用規劃為公園，原告二十
    年來均不能使用收益系爭土地，損失慘重，經多年陳情，終獲被告於民國九十年
    七月十九日以九十觀谷企字第二五三四號通知召開系爭土地協議價購協調會，雙
    方於九十年七月二十七日在花蓮縣壽豐鄉公所調解會議室協調價購，經雙方結論
    為：「1.土地所有權人原則同意價購方式處理，按價購當期之公告現值加七成補
    償地價，無地上改良物補償，如有其他意見以專案處理。2.鯉魚潭風景特定區俟
    花蓮縣政府移交本處接管後，即擇期通知土地所有權人辦理價購作業。」故系爭
    土地已經雙方意思表示一致協議價購之價格為當期（九十年度）之公告現值加七
    成，依民法第一百五十三條第一項及第三百四十五條第二項規定，雙方買賣契約
    已合法成立，僅附帶條件為「俟花蓮縣政府移交本處（指被告）接管後」辦理付
    款作業。花蓮縣政府已於九十一年一月份即將鯉魚潭風景特定區移交被告接管，
    系爭土地價購付款條件已成就，被告自應依協議價購之協調結論付款，但被告卻
    一再拖延，不顧人民權益，有失政府威信。
  (二)本件協調價購時，因漏列潭北段第六三三地號土地，經原告提出討論請求一併列
    入價購，被告答覆「花蓮縣政府辦理鯉魚潭風景特定區公共設施徵收土地資料送
    本處時，並無包括花蓮縣潭北段第六三三地號土地，因此，九十年度本處擬價購
    或徵收土地之公告現值並未調整，其他均統一調整每平方公尺五二○○元整。該
    宗土地將另案處理」，因此雙方作成協調結論時，加註「擬應視當時之實際情形
    依規定辦理」，係指所漏列第六三三地號土地將另案處理而言。兩造買賣價格及
    付款時期既已一致，即均應受拘束，不能再擬定應視「移交接管」當時之情形決
    定是否買賣成立，或移交接管後再訂立第二次買賣契約。如依被告解釋「擬應視
    當時之實際情形依規定辦理」之內容，協調結論形同具文，要不要價購均由被告
    決定。系爭土地已由政府使用二十年。
  (三)花蓮縣政府於九十二年四月一日以府觀技字第○九二○○三一六二○○號函通知
    被告略以：鯉魚潭風景特定區已移交貴處接管，請依協調價購會議記錄擇期通知
    土地所有權人辦理價購作業，故有關土地請貴處惠予依法辦理徵收價購。可見花
    蓮縣政府亦以協調結論通知被告擇期辦理價購，並不因附註事項影響買賣契約之
    成立，雙方毋庸另立買賣契約或再度協調價購。被告已自認「被告當時雖應允價
    購系爭土地」，但附帶條件「擬應視當時之實際情形依規定辦理」，惟本件價購
    契約早已成立，僅附帶付款條件為移交接管後始付款而已，原告自得催請被告履
    約。
  (四)依土地徵收條例第十一條、該條例施行細則第十四條規定，係指未能達成價購協
    議時，得申請徵收，對於徵收不服，始得依該條例第二十二條提出異議；本件兩
    造已達成價購協議，屬私權爭執，原告依價購協議請求給付買賣價金，普通法院
    即有審判權。
  (四)爰依協議價購之協調會議記錄，依買賣關係請求被告給付。並聲明：被告應給付
    原告如主文第一項所示之金額，及自起訴狀繕本送達翌日即九十二年七月二日起
    至清償日止，按年息百分之五計算之利息，並陳明願供擔保請准宣告假執行。
二、被告對於如下三所載之事實均不爭執，惟以：
  (一)本件被告召開系爭土地價購協調會議，係依據土地徵收條例第十一條公益用地取
    得規定，於徵收土地前，先行協議價購，對於土地徵收之處分不服時，依土地徵
    收補償條例第二十二條規定，須循異議、復議及行政訴訟程序提出救濟，土地徵
    收補償條例性質上為公法，並非私法，因此本件對於土地徵收前之價購協議有所
    主張，應循行政救濟途徑向行政法院提出，原告依價購協議向普通法院提起給付
    買賣價金之訴，顯有未洽。
  (二)系爭土地所在之鯉魚潭風景特定區都市計畫係於六十五年六月七日由花蓮縣政府
    公布正式實施，因囿於地方政府財政拮据，行政院於七十八年「加速都市計畫公
    共設施保留地取得及財務計畫」專案內擬定，鑑於七十七年九月五日屆滿之公共
    設施私有保留地，徵購經費即高達五千二百餘億元，以後陸續到期之私有保留地
    徵購經費亦高達二千七百餘億元，所需經費龐大，遂規定省市超過八公尺以上道
    路及人口二十萬以上之公園優先辦理徵收取得作業，鯉魚潭風景特定區因未符合
    上述優先徵收標準，故花蓮縣政府將鯉魚潭風景特定區於九十一年移交被告時，
    即因上揭規定，未完成徵收價購程序。
  (三)鯉魚潭風景特定區係於九十一年一月份由花蓮縣政府移交被告接管，被告於經管
    鯉魚潭風景特定區前即與原告等地主召開協調會議，然當時因被告尚未正式接管
    鯉魚潭風景特定區，有關接管之相關細節，如時間、方式、範圍尚未議定，且又
    涉及花東縱谷風景特定區整體發展計畫，價購方案須視被告整體發展計畫內容、
    時間及政府財政而定，因此協調結論(二)尚有「擬應視當時之實際情形依規定辦理
    」之附註，因此本件價購協議，並非花蓮縣政府移交鯉魚潭風景特定區後，條件
    即為成就，而須另視被告接管後實際情況依規定辦理。
  (四)有關花東縱谷風景特定區之建設發展，被告咸依行政院核定之「花東縱谷風景特
    定區觀光整體發展計畫」內容及期程辦理，整體發展計畫範圍甚廣，故相關計畫
    之執行均依輕重緩急，視實際情況需要加以擬定，尤其土地購置部分更與政府財
    政預算編列息息相關，須依政策執行需要加以擬定，非被告所得片面決定。就系
    爭土地價購部分，因目前政府尚無預算編列，被告無法辦理價購作業，是依據兩
    造就系爭土地價購作成之「擬應視當時之實際情形依規定辦理」之結論，本件依
    目前實際情形無法辦理價購作業，原告訴請給付價金，顯與協調會議所作成之結
    論不符。且有關政府購買公共設施保留地所需經費高達數千億元，倘若可不問政
    府財政預算編列，開此先例，全國各地公共設施保留地之地主必紛起效尤，形成
    連鎖效應，勢必拖垮政府財政。
  (五)系爭土地所在之鯉魚潭風景特定區係由花蓮縣政府於六十五年間依都市計劃法劃
    屬公共設施保留地，且因系爭土地不符合優先價購規定，致鯉魚潭風景特定區移
    交被告接管前，花蓮縣政府無法辦理徵收作業。而系爭土地之所以未完成徵購作
    業，除上述政府財政因素外，另因當時地主不同意劃為公園綠地，擬爭取改劃為
    商業區所致，至九十二年三月十一日花蓮縣政府依都市計劃法第二十一條暨內政
    部函公告「變更鯉魚潭風景特定計畫案」，決定變更為公園用地，原告見系爭土
    地變更為商業區之希望破滅，乃再轉向被告要求價購系爭土地。本件並非被告故
    不辦理價購作業，而係鯉魚潭風景特定區開發計畫尚未定案，尤其本件原告僅為
    系爭土地共有人之一，其餘共有人均未聯名具狀訴請給付買賣價金，足見原告提
    起本件訴訟嘗試之成分居多，倘若貿然准許，必引起其他地主群起跟之，對目前
    政府財政情形無異雪上加霜。
  (六)價購作業基於公平原則之考量，須徵得所有地主之同意，否則即須以徵收方式辦
    理，九十年七月二十七日召開價購協調會議時，花蓮縣壽豐鄉○○段十三地號土
    地之地主邱金蓮並未出於與會，既然當時公共設施用地地主並非全部出席與會，
    如何可謂被告已同意給付價金。且徵收土地價購程序，須經過與所有地主協調、
    地主開立同意書、被告報請交通部觀光局核准，與所有地主簽訂正式買賣契約書
    等程序，且會議紀錄結論為「擇期辦理價購作業」，並非「擇期給付價金」，尤
    其所謂「擬應視當時之實際情形依規定辦理」，非如原告所稱係指潭北段第六三
    三地號土地將另案處理而言等語資為抗辯。並聲明：原告之訴駁回；如受不利判
    決願供擔保請准宣告免為假執行。
三、兩造不爭執之事實：
  (一)原告所提兩造九十年七月二十七日「交通部觀光局花東縱谷國家風景區管理處辦
    理『花蓮縣壽豐鄉○○段六二五地號』協議價購協調會議記錄」為真正。（附於
    本院卷二二至二五頁）依該會議記錄協調結論記載：「1.土地所有權人原則同意
    價購方式處理，按價購當期之公告現值（五千二百元）加七成補償地價，無地上
    改良物補償，如有其他意見以專案處理。2.鯉魚潭風景特定區俟花蓮縣政府移交
    本處（即被告）接管後，即擇期通知土地所有權人辦理價購作業（擬應視當時之
    實際情形依規定辦理）」。
  (二)系爭土地為原告所有，應有部分均為九分之一，屬鯉魚潭風景特定區範圍之公共
    設施保留地。鯉魚潭風景特定區已於九十一年一月份由花蓮縣政府移交被告接管
    ，目前系爭土地上有道路、草坪、樹木及涼亭，均為花蓮縣政府所施作之公園設
    施。
四、得心證之理由：本件兩造所爭執之處，應在於(一)本件原告主張的事實究為公法關
    係或私法關係，本院有無審判權？(二)原告依協調會議記錄（九十年七月二十七日
    ）主張兩造間就系爭十一筆土地已經成立買賣契約，被告應依照當期公告土地現
    值加七成（即每平方公尺八千八百四十元）給付價金有無理由？經查：
  (一)就爭點(一)部分：按訴訟事件是否屬普通法院之權限，應以原告起訴主張為訴訟標
    的之法律關係是否屬於私法上之爭執為斷。（最高法院八十八年度台抗字第三○
    一號、八十八年度台抗字第一六八號判決可參）。本件原告起訴主張兩造間就系
    爭土地存有買賣關係，請求被告給付買賣價金，所依據之訴訟標的法律關係為民
    法之規定，依據前述說明，本院自有審判權，合先敘明。
  (二)就爭點(二)部分：
  1.按憲法第十五條關於人民財產權應予保障之規定，旨在確保個人依財產之存續狀
    態行使其自由使用、收益及處分之權能，並免於遭受公權力或第三人之侵害，俾
    能實現個人自由、發展人格及維護尊嚴。如因公用或其他公益目的之必要，國家
    機關雖得依法徵收人民之財產，但應給予相當之補償，方符憲法保障財產權之意
    旨。（大法官會議釋字第四○○號意旨可參）。系爭土地為鯉魚潭風景特定區之
    公共設施保留地，且目前系爭土地上有花蓮縣政府已施作之道路、草坪、樹木、
    涼亭等公園設施等情，此為兩造所不爭，並經本院至現場履勘查明屬實，有勘驗
    筆錄、照片在卷可稽（本院卷二○七至二○九、二一三至二二三頁），而系爭土
    地為私有土地，原告為所有權人，應有部分均為九分之一，亦有土地登記簿謄本
    足憑，足見國家機關認為系爭土地有因公益目的而使用之必要，並已施作公園設
    施使用系爭土地，卻未對系爭土地之所有權人進行補償，已違反憲法第十五條對
    人民財產權之保障規定，合先敘明。
  2.按土地之徵收，乃國家因特定公共事業或公益之需要，依土地法或土地徵收條例
    之規定，於踐履一定程序後，取得私有土地之行政處分，與私法上因當事人約定
    一方移轉財產權於他方，他方支付價金所成立之買賣契約尚屬有別。至當事人所
    為法律行為之性質為何，係法律解釋、適用之問題，應屬法院之職權，不受當事
    人主張之拘束，亦不得僅以當事人所用文字之表面意思，作為判斷之基礎。又需
    用土地人申請徵收土地或土地改良物前，除國防、交通、水利、公共衛生或環境
    保護事業，因公共安全急需使用土地未及與土地所有權人協議者外，應先與所有
    權人協議價購或以其他方式取得；所有權人拒絕參與協議或經開會未能達成協議
    者，始得依本條例申請徵收，土地徵收條例第十一條定有明文。本件系爭土地因
    屬公共設施保留地而作為公共使用，但所有權人均未得到相當之補償，兩造遂於
    九十年七月二十七日召開協議價購協調會議，會議結論為「1.土地所有權人原則
    同意價購方式處理，按價購當期之公告現值（五千二百元）加七成補償地價，無
    地上改良物補償，如有其他意見以專案處理。2.鯉魚潭風景特定區俟花蓮縣政府
    移交本處（即被告）接管後，即擇期通知土地所有權人辦理價購作業（擬應視當
    時之實際情形依規定辦理）」，原告亦為參與該次會議之土地所有權人（本院卷
    二四、二五頁），而兩造當時係立於平等之地位進行協議，並就鯉魚潭風景特定
    區土地價購之價格（每平方公尺五千二百元加七成即為八千八百四十元）、價購
    時期（俟花蓮縣政府移交被告接管後）達成合意，可見兩造間就系爭土地之價購
    ，已成立私法上之買賣契約，且經綜合兩造協議時之真意及花蓮縣政府長久使用
    系爭土地作為公共用途等過去事實暨一切證據資料解釋當事人之意思表示，足認
    兩造間之買賣契約應於被告接管鯉魚潭風景特定區即生效，被告應依兩造間之協
    議內容給付買賣價金，不得再以政府財政困難為搪塞拖延之藉口。
五、依土地登記簿謄本之記載，系爭土地之面積乘以每平方公尺八千八百四十元，再
    依原告之應有部分九分之一計算後，原告得請求之價金為一百四十七萬二千三百
    零一元（詳細計算方式如附表所示），從而，原告依兩造協議價購之協調會議記
    錄，依買賣關係請求被告給付如主文第一項所示之金額，及自九十二年七月二日
    起至清償日止，按年息百分之五計算之利息，為有理由，應予准許，兩造均陳明
    願供擔保請准宣告假執行及免為假執行，經核均無不合，爰分別酌定相當擔保金
    額准許之。
六、本件事證已臻明確，兩造其餘攻擊防禦方法與舉證，均無礙勝負判斷，爰不一一
    論列，附此敘明。
七、訴訟費用負擔之依據：民事訴訟法第七十八條。
中　　　華　　　民　　　國　　九十三　　年　　　一　　　月　　 十九　　 日
                                    臺灣花蓮地方法院民事庭
                                        法　　官
附表
┌──┬──────────┬────────┬───────────┐
│編號│土地地號            │面積（平方公尺）│金額（新台幣）        │
├──┼──────────┼────────┼───────────┤
│一  │潭北段六二七        │   4.88         │  43139               │
├──┼──────────┼────────┼───────────┤
│二  │潭北段六二九        │ 279.51         │0000000               │
├──┼──────────┼────────┼───────────┤
│三  │潭北段六二九之一    │  12.53         │ 110765               │
├──┼──────────┼────────┼───────────┤
│四  │潭北段六三○        │ 261.21         │0000000               │
├──┼──────────┼────────┼───────────┤
│五  │潭北段六三一        │ 349.70         │0000000               │
├──┼──────────┼────────┼───────────┤
│六  │潭北段六三二        │ 355.16         │0000000               │
├──┼──────────┼────────┼───────────┤
│七  │潭北段六四一        │  13.89         │ 122787               │
├──┼──────────┼────────┼───────────┤
│八  │潭北段六四二        │ 115.46         │0000000               │
├──┼──────────┼────────┼───────────┤
│九  │潭北段六四三        │ 100.39         │ 887447               │
├──┼──────────┼────────┼───────────┤
│十  │潭北段六四五        │   3.74         │  33061               │
├──┼──────────┼────────┼───────────┤
│十一│潭北段六四五之一    │   2.48         │  21923               │
├──┼──────────┼────────┼───────────┤
│合計│                    │                │00000000÷9＝0000000  │
└──┴──────────┴────────┴───────────┘
